【裁判字號】    95,訴,163
【裁判日期】    950612
【裁判案由】    塗銷抵押權登記
【裁判全文】
臺灣雲林地方法院民事判決               95年度訴字第163號
原      告  丙○○
            乙○○
上二人共同
訴訟代理人  洪秀一律師
被      告  甲○○
上列當事人間請求塗銷抵押權登記事件，本院於民國95年5 月29
日言詞辯論終結，判決如下：
    主  文
被告應將坐落雲林縣虎尾鎮○○段六三二地號土地及其上同段二
○三建號建物（即門牌號碼雲林縣虎尾鎮○○路二三巷三七號房
屋），權利範圍全部，於民國八十九年九月二十六日登記，以雲
林縣虎尾地政事務所八十九年虎地資字第一○七二一○號收件所
為之抵押權登記塗銷。
訴訟費用由被告負擔。
    事實及理由
一、原告主張：原告丙○○於民國（下同）89年9 月間，因資金
    需求，向被告借貸新臺幣（下同）2,000,000 元，並由原告
    提供其所有坐落雲林縣虎尾鎮○○段632 地號土地及其上同
    段203 建號門牌號碼雲林縣虎尾鎮○○路23巷37號房屋（下
    稱系爭土地及建物）設定2,400,000 元抵押權及開立本票作
    為擔保。詎被告於取得原告丙○○於89年9 月20日所簽發、
    到期日為90年3 月20日、票面金額2,000,000 元之本票（下
    稱系爭本票）及辦妥抵押權設定登記後，竟因系爭土地及建
    物已設定高額之第一順位抵押權予訴外人台南區中小企業銀
    行股份有限公司，而拒不給付2,000,000 元予原告丙○○，
    之後並持系爭本票聲請鈞院裁定准予強制執行獲准，原告乃
    對被告提起確認本票債權不存在訴訟，經鈞院虎尾簡易庭以
    91年度虎簡字第63號民事判決被告敗訴確定，該判決已確認
    原告丙○○與被告間之借貸法律關係不存在。嗣原告丙○○
    於90年9 月間以贈與為原因，將系爭土地移轉登記與原告乙
    ○○。本件被告對原告丙○○之借款債權既不存在，則原欲
    供作擔保所設定之系爭抵押權即失所附麗。而被告於上開確
    認本票債權不存在訴訟敗訴確定後，非但拒不塗銷系爭抵押
    權登記，且據以聲請鈞院裁定准予拍賣抵押物，致妨害原告
    所有權之行使。為此，本於所有權之作用，依據民法第767
    條之規定，聲明請求判決如主文第1 項所示。
二、被告則以：原告丙○○委由訴外人陳秋原向被告借款，陳秋
    原於代書處將原告丙○○所簽發之系爭本票交予被告後，被
    告即將2,000,000 元交予陳秋原，原告丙○○未收到該款項
    ，應係原告丙○○尚欠陳秋原債務未清償，故陳秋原以該2,
    000,000 元作為抵償。原告丙○○已收取被告所交付之借款
    ，卻訛稱未收到該筆金錢，被告已向臺灣雲林地方法院檢察
    署對原告丙○○及陳秋原提起詐欺之刑事告訴等語資為抗辯
    ，並聲明：原告之訴駁回。
三、兩造不爭執之事實：
  (一)、系爭土地及建物原均為原告丙○○所有，原告丙○○於90
      年9 月24日將土地贈與給原告乙○○，並於90年10月16日
      辦理登記完畢。
  (二)、被告持原告丙○○於89年9 月20日所簽發之系爭本票，聲
      請本院裁定准予強制執行，由本院以91年度票字第183 號
      民事裁定准許在案，原告丙○○乃對被告提起確認本票債
      權不存在訴訟，業經本院虎尾簡易庭以91年度虎簡字第63
      號判決原告丙○○勝訴確定。
  (三)、被告以同一債權未獲清償，又於94年8 月17日聲請拍賣系
      爭土地及建物，亦經本院以95年度抗字第5 號民事裁定駁
      回確定。
四、得心證之理由：
  (一)、按抵押權為從物權，以其擔保之債權存在為發生之要件，
      契約當事人間除以債權之發生為停止條件，或約定就將來
      應發生之債權而設定外，若所擔保之債權不存在，縱為抵
      押權之設定登記，自難認其抵押權業已成立（最高法院89
      年度台上字第1086號判決意旨參照）。查，原告主張被告
      於89年9 月間答應借給原告丙○○2,000,000 元，由原告
      丙○○提供系爭土地及建物設定2,400,000 元抵押權予被
      告，並交付系爭本票1 紙供作擔保後，被告竟拒不交付2,
      000,000 元予原告丙○○等情，固為被告所否認，辯稱其
      已將錢交給訴外人陳秋原云云。惟原告丙○○就系爭本票
      提起之確認本票債權不存在訴訟，業由本院虎尾簡易庭於
      91年4 月30日以91年度虎簡字第63號民事判決原告丙○○
      勝訴確定，確認被告持有原告丙○○所簽發之系爭本票債
      權不存在，此經本院依職權調閱上開民事卷查明屬實，並
      有上開民事判決在卷可稽（見本院卷第37-40 頁）。又系
      爭抵押權係擔保原告丙○○向被告借2,000,000 元之債權
      ，與系爭本票係同一債權，為被告所是認，則原告主張系
      爭抵押權所擔保之債權不存在，堪屬可信。
  (二)、次按所有人對於妨害其所有權者，得請求除去之，民法第
      767 條定有明文。查，原告二人為系爭土地及建物之所有
      權人，有土地及建物登記謄本在卷可按（見本院卷第6-9
      頁）。承前所述，系爭抵押權所擔保之借款債權既不存在
      ，即難認該抵押權業已有效成立，該抵押權登記仍繼續存
      在於系爭土地及建物上，自有妨害原告二人對上開不動產
      所有權之行使。從而，原告本於所有權之作用，依據上開
      規定，請求被告應將系爭土地及建物全部，於89年9 月26
      日登記，以雲林縣虎尾地政事務所虎地資字第107210號收
      件所為之抵押權登記塗銷，為有理由，應予准許。
五、本件事證已臻明確，兩造其餘攻擊防禦方法及所提之證據，
    與判決結果不生影響，不另論述，併此敘明。
六、訴訟費用負擔之依據：民事訴訟法第78條。
中    華    民    國    95    年    6     月    12    日
                  民事第一庭    法  官    蔡碧蓉
以上正本係照原本作成。
如對本判決上訴，須於判決送達後20日內向本院提出上訴狀（須
附繕本），並應繳納上訴裁判費。
中    華    民    國    95    年    6     月    12    日
                                書記官    蔡嘉萍


司法院資訊處製作；財團法人民間司法改革基金會備份。
